【裁判字號】    98,家上易,4
【裁判日期】    980407
【裁判案由】    分割遺產
【裁判全文】
臺灣高等法院臺南分院民事判決  98年度家上易字第4號
上  訴  人  丙 ○ ○
            甲 ○ ○
視同上訴人  戊○○○
            丁 ○ ○
被 上訴人   乙 ○ ○
上列當事人間請求分割遺產事件，上訴人對於中華民國97年12月
2日臺灣臺南地方法院第一審判決（97年度家訴字第99號）提起
上訴，本院於98年3月24日言詞辯論終結，判決如下：
    主      文
原判決廢棄。
兩造公同共有如附表二所示之存款及孳息、如附表三所示之現金
，由兩造依附表一所示應繼分比例分配。
第一、二審訴訟費用由兩造依附表一所示應繼分比例負擔。
    事實及理由
一、被上訴人主張：兩造之母董高寶琴於民國96年6月1日逝世（
    配偶即生父董天德已於83年5月29日死亡），兩造均為被繼
    承人董高寶琴之子女，為同順序繼承人，亦均未拋棄繼承，
    得隨時請求分割遺產。查被繼承人董高寶琴生前無不動產，
    生前僅有財產為：上訴人丙○○交付撫養費2500元；萬泰商
    業銀行股份有限公司（下稱萬泰銀行）、台南市第三信用合
    作社文賢分社（下稱南市三信）存款，經分別轉帳提領新台
    幣（下同）469,000元、62,000元外，尚分別留存餘額439元
    、832元；自台南縣新化鎮農會（下稱新化農會）提領存款
    447,088元而無剩餘（共提款978,088元）。被繼承人生前年
    老體衰，分別於94年11月24日、95年10月9日、96年2月7日
    ，住入台南市老人照護之長青公寓、新化老人養護中心、長
    榮養護中心養老，退住後領回保證金2萬元、1萬8千元、6千
    元；被繼承人董高寶琴之現金動產計1,024,588元。扣減支
    付丁○○看護母親費用1萬元、養老院與醫療費共計462,493
    元、喪葬費184,000元、97年支付丁○○生活輔助金及過年
    年金14,000元，總計支出670,493元。是被繼承人董高寶琴
    之遺產即現金為1,024,588元，扣減支出養老院費用、醫療
    費、喪葬費計670,493元，剩餘354,095元，現由被上訴人保
    管。是原審判決兩造公同共有如原判決附表二所示之存款及
    所生孳息、原判決附表三所示之現金，由兩造依應繼分各1/
    5比例分配，並無不合。答辯聲明求為判決：上訴駁回。
二、上訴人甲○○、丙○○則以：被上訴人配偶即第三人董林惠
    珍依協議，應經同意始可動用被繼承人董高寶琴南市三信等
    3家金融機構之帳戶款項，是被繼承人董高寶琴遺產為：動
    產為帳戶存款總額扣除經彼等同意動用之金額及有收據之喪
    葬費即：台南海佃郵局30萬元、萬泰銀行（南市四信）本息
    2,646,204元、南市三信本息1,693,012元、新化農會本息80
    9,587元，被上訴人生前盜領，不可能經意識不清的被繼承
    人同意；養老院保證金44,000元、農保喪葬給付l53,000元
    ，不承認支付丁○○看護費14,000元，應列入遺產分配。不
    動產為價值1, 200萬元坐落台南縣新化鎮○○路453號房屋
    及坐落土地。除不動產外，扣減不爭執被上訴人所主張被繼
    承人養老院及醫療費用計462,493元、喪葬費用196,000元。
    則被上訴人現金遺產有4,790,310元，兩造按應繼分各1/5比
    例分配，各可得958,062元。原判決即有未洽，上訴聲明，
    求予：廢棄原判決，將兩造公同共有之上開遺產按應繼分各
    1/5比例分配。
    視同上訴人戊○○○則以：94年被繼承人住老人院時，有要
    伊將萬泰銀行、南市三信之存摺及印章交給被上訴人保管並
    支付養老院醫療費用及喪葬費用等語為辯。視同上訴人丁○
    ○則稱被上訴人所述屬實。並均求為上訴駁回。
三、被上訴人主張：被上訴人主張被繼承人董高寶琴於96年6月1
    日死亡，配偶董天德已於83年5月29日死亡，兩造為被繼承
    人之子女，為全體繼承人，應繼分比例各為5分之1之事實，
    有被上訴人所提除戶謄本、戶籍謄本、繼承系統表在卷可稽
    （見原審調卷第5-1至12頁），堪信為真實。又被上訴人另
    主張：被繼承人董高寶琴生前動產，即：1.存於萬泰銀行、
    新化農會、南市三信之存款，(甲)生前委託伊預領支付其各項
    生活開支記有：(1)萬泰銀行：95年6月22日提款新台幣（下
    同）10萬元、96年2月13日提款36萬5千元；(2)新化農會94年
    11月24日提款20萬元、95年12月8日提款10萬元、96年5月15
    日連動轉提款12萬元。(乙)在被繼承人死亡後，於(1)96年6月7
    日：分別自萬泰銀行轉帳4千元，尚留餘額794元；自南市三
    信以轉帳方式提款6萬2千元，尚留餘額950元。(2)96年8月1
    日，自新化農會提款27,088元，該帳戶剩餘4元。共計提款
    978,088元。2.上訴人丙○○於94年11月24日交付現金2,500
    元。3.領回台南市老人照護長青公寓、新化老人養護中心、
    長榮養護中心退住保證金計4萬4千元。惟已為被上訴人支出
    養老院與醫療費共計462,493元、喪葬費184,000元等事實，
    業據提出帳簿、診斷證明書、退費申請書、使用規費通知書
    、塔位永久使用權狀、殯儀設備規費明細表等為證（見本院
    卷第169-234頁），並有萬泰銀行98年2月27日函附交易明細
    表、南市三信同年3月2日函附交易明細表、新化農會同年2
    月25日函附往來交易明細資料（見本院卷第109-117、119-1
    31、133-149頁），應可採信。
四、上訴人甲○○、丙○○雖主張被繼承人在銀錢業之帳戶存款
    本息總額有台南海佃郵局30萬元、萬泰銀行（南市四信）2,
    646,204元、南市三信1,693,012元、新化農會809,587元，
    被上訴人配偶董林惠珍所有坐落台南縣新化鎮○○○段地號
    177等地號土地及其上建物實係被繼承人生前購買云云，惟
    為被上訴人所否認。經查：
    (一)就台南海佃郵局0000000-0000000帳號董高寶琴帳戶部分
      ，早於83年6月20日即提領30萬元、85年8月13日提領10,
      680元，現尚有餘額75元，有中華郵政股份有限公司儲匯
      處98年3月2日函附帳戶資料在卷可憑（見本院卷第152-15
      4頁）。此被繼承人生前十餘年之提款30萬元，何能認列
      遺產計算，惟帳戶餘額自應列入遺產分配。
    (二)就萬泰銀行（綜合存款帳號：000-00-00000-0-0號、000-
      00-00000-0-0號）及台南市第三信用合作社文賢分社（帳
      號：00000000000000號）部分：視同上訴人董素月陳稱，
      被繼承人原由子女輪值照顧時，有將萬泰及三信的存摺及
      印章交其處理，伊把萬泰的存款作定存，零頭供其零用，
      至要住養老院時（94年11月24日）時，伊始依母親指示交
      給被上訴人來處理有關母親的一切花用，包括住養老院、
      醫療及喪葬費用等支出（見本院卷第106頁）。是在此之
      前之提領款事項要與被上訴人無涉，況此期間均在被繼承
      人生前有權所為，雖有小額提款，但鉅額提款旋又存入，
      應可認係正常使用。而在94年11月24日後之提款，均與被
      上訴人帳冊記載相符，應可採信。上訴人並無其他證據，
      主張被繼承人遺產萬泰銀行（南市四信）存款本息2,646,
      204元、南市三信存款本息1,693,012元云云，就超過被上
      訴人主張之範圍部分，委無足採。
    (三)就台南縣新化鎮農會（帳號：00000000000000）部分：被
      上訴人雖主張係其為被繼承人開立帳戶存入15,000元，該
      帳戶最初係為繳納農保費用而設，所支出之金額應可認係
      為盡子女扶養義務所為，該金額尚難認可列入遺產負債計
      算。又由客戶往來交易明細表摘要欄所列，該帳戶係專供
      繳納農保費及健保費、發放老農年金、敬老金及各項補助
      之用，在被繼承人生前之88年8月16日、89年11月20日有
      提款35,000元、5萬元，尚難列入遺產計算。其後在被繼
      承人生前及死亡後之各次提款，被上訴人均有列帳甚明，
      共計提款447,088元，結餘4元，均應列入遺產計算，並無
      上訴人所指稱有809,587元之存款或提領款等情事（見本
      院卷第133-149頁），主張超過被上訴人主張之範圍部分
      ，尚無可採。
    (四)被繼承人董高寶琴係於96年6月1日死亡，其遺產應屬兩造
      公同共有，有關之支出應取得全體同意，故被上訴人未經
      全體繼承人同意，對上訴人丁○○96年6月28日支出看護
      被繼承人費用代金1萬元，及二姊窮困對母親付出甚多而
      支付97年1至4月生活輔助金及過年年金計1萬4千元部分，
      難認可列帳扣減。
    (五)又被上訴人自承保管被繼承人農保喪葬給付l53,000元，
      及上訴人丙○○、甲○○自承保管被繼承人勞保喪葬費補
      助90,900元，是兩造均稱該部分應列入遺產分配，亦屬有
      據。
    (六)上訴人丙○○、甲○○另辯稱被上訴人之配偶董林惠珍於
      77年11月6日，以1200萬元向訴外人林來成等2人所購買坐
      落台南縣新化鎮○○○段地號177、177-2、178-17地號土
      地及其上建物，係被繼承人生前與他人合夥購買云云，既
      為被上訴人所否認，並有被上訴人所提買賣契約書影本為
      證，上訴人復未另舉證以實其說，自難認上開不動產係屬
      被繼承人之遺產。
五、按繼承人有數人時，在分割遺產前，各繼承人對於遺產全部
    為公同共有；繼承人得隨時請求分割遺產，但法律另有規定
    或契約另有訂定者，不在此限；又公同共有物分割之方法，
    除法律另有規定外，應依關於共有物分割之規定，民法第11
    51條、第1164條、第830條第2項分別定有明文。
    如上所述，被上訴人保管被繼承人董高寶琴之現金為1,024,
    588元，扣除被上訴人支出被繼承人養老院費用、醫療費、
    喪葬費計646,493元，剩餘378,095元，及所保管被繼承人農
    保喪葬給付l53,000元計531,095元，及上訴人丙○○、甲○
    ○保管被繼承人勞保喪葬費補助90,900元（即如附表三），
    並於附表二所示之銀行、農會、合作社及郵局遺有存款，均
    應列入被繼承人董高寶琴之遺產。上開遺產依法並無不能分
    割之情事，兩造亦未訂立不分割之特約，惟就分割方法無法
    達成協議，則揆諸前揭說明，被上訴人訴請裁判分割，自屬
    有據。是兩造公同共有如附表二所示之存款及所生孳息、附
    表三所示之動產（現金），由兩造依如附表一所示應繼分各
    1/5比例分配。當事人並無保留之特別約定，原審未就全部
    遺產分割，自有未洽。上訴意旨指摘原判決不當，求予廢棄
    改判，為有理由。自應由本院予以廢棄改判，如主文第二項
    所示。
七、本件判決基礎已臻明確，兩造其餘攻擊防禦方法及舉證，於
    判決結果無影響，毋庸一一論列，附此敘明。
八、據上論結，本件上訴為有理由，依民事訴訟法第450條、第
    78條、第85條第1項前段，判決如主文。
中    華    民    國    98    年     4     月    7    日
                  民事第二庭    審判長法  官  丁  振  昌
                                      法  官  吳  上  康
                                      法  官  李  素  靖
上為正本係照原本作成。
不得上訴。
中    華    民    國    98    年    4     月    7     日
                                      書記官  李  淑  華
附表一：
┌──────┬─────┐
│  繼承人    │應繼分比例│
├──────┼─────┤
│  乙○○    │5分之1    │
├──────┼─────┤
│  丙○○    │5分之1    │
├──────┼─────┤
│  甲○○    │5分之1    │
├──────┼─────┤
│  戊○○○  │5分之1    │
├──────┼─────┤
│  丁○○    │5分之1    │
└──────┴─────┘
附表二：
┌──┬───────────────┬──────────┐
│編號│      存                 款   │金額（新台幣）      │
├──┼───────────────┼──────────┤
│ 1  │萬泰商業銀行                  │794元及孳息         │
├──┼───────────────┼──────────┤
│ 2  │台南縣新化鎮農會              │4元及孳息           │
├──┼───────────────┼──────────┤
│ 3  │台南第三信用合作社文賢分社    │950元及孳息         │
├──┼───────────────┼──────────┤
│ 4  │台南海佃郵局                  │75元及孳息          │
└──┴───────────────┴──────────┘
附表三：
┌──┬────────────────┐
│編號│    項        目                │
├──┼────────────────┤
│ 1  │被上訴人保管之531,095元         │
├──┼────────────────┤
│ 2  │上訴人甲○○、董柯恩保管        │
│    │之90,900元                      │
└──┴────────────────┘


司法院資訊處製作；財團法人民間司法改革基金會備份。
